【裁判字號】    95,重訴,49
【裁判日期】    951229
【裁判案由】    清償債務
【裁判全文】
臺灣宜蘭地方法院民事判決              95年度重訴字第49號
原      告  甲○○
被      告  丙○○
當事人間清償債務等事件，本院於95年12月18日言詞辯論終結，
判決如下：
    主  文
被告應給付原告新台幣貳佰萬元及自民國九十一年六月一日起迄
清償日止，按年利率百分之十八計算之利息。
被告應給付原告以新台幣貳佰萬元為計算基礎，自民國九十二年
六月一日起迄清償前項金額之日止，按年利率百分之六計算之利
息。
被告應給付原告新台幣伍佰貳拾柒萬貳仟陸佰壹拾別元及自民國
九十三年九月七日起迄清償日止，按年利率百分之十八計算之利
息。
訴訟費用由被告負擔。
本判決第一至三項於原告分別以新台幣陸拾陸萬柒仟元、新台幣
壹拾肆萬元、新台幣壹佰柒拾伍萬捌仟元供擔保後，得假執行。
    事實及理由
一、本件被告未於言詞辯論期日到場，核無民事訴訟法第386 條
    所列各款情形，應依原告之聲請，由其一造辯論而為判決。
二、原告起訴意旨略以：
(一)被告丙○○為原告之二姊，亦為訴外人大逸實業股份有限公
    司 (下稱大逸公司)之負責人。民國 89年起，大逸公司財務
    發生問題，被告丙○○知債權人為退休教師，有退休金存放
    於台灣銀行宜蘭分行 (下稱台銀宜蘭分行 )之優惠存款帳戶
    中，遂於90年10月17日商請債權人以優惠存款帳戶中之本金
    為質押，向宜蘭台銀貸款新台幣（下同） 2,000,000元，所
    貸得之款項再借與被告丙○○週轉運用。原告自退休後，所
    有生活開銷唯優惠存款之利息是賴，本不應隨意動支，但念
    及骨肉之親、手足之情，只得勉為允其所請。按規定，以優
    惠存款之本金為質押所借貸之金額，其貸款利息以原優惠存
    款之利率 (年利率百分之18 )計算。為免原告優惠存款之權
    益受損，雙方於是約定，被告丙○○應儘速將借款歸還原告
    ，俾原告回填優惠存款之原有額度; 另被告並應按月支付原
    告以優惠存款利率 (年利率百分之18 )所計算之利息。惟被
    告嗣未依約定按月支付利息，每每須原告多次催促後，才極
    不情願地將利息交與債權人，原告不得已遂與被告協商還款
    辦法，被告乃於91年5月10日以書面承諾該2,000,000元借款
    將分四期攤還給原告，並提供以大逸公司為發票人之支票二
    張為擔保，其中面額2,000,000元者係借款本金，另面額192
    ,150 元則係迄91年底之約定利息。
(二)惟被告並未依約分期還款，其以大逸公司為發票人所開立前
    揭二紙支票亦遭全退票，無法兌現。原告為補足優惠存款的
    缺口，避免遭台銀宜蘭分行削減優存本金、永遠無法復權，
    ，只得向原告配偶之兄弟借款，陸續回填優存本金，終於在
    92年 6月將優存本金補足，而原告為此須支付按年利率百分
    之6之利息予原告配偶之兄弟，此乃原告因被告未依約還款
    所受之損失。
(三)另89年11月21日，被告商請以原告名下，坐落於宜蘭市○○
    街52、54號等二筆不動產為抵押，由原告向臺灣土地銀行羅
    東分行 (下稱土銀羅東分行)貸款4,770,000元，所貸得之款
    項悉數借與被告作財務上之週轉使用，並約定由被告負責繳
    納每期應攤還之本、息，然被告卻經常怠於繳納，致原告屢
    獲土銀羅東分行之催繳通知，在原告要求下，被告才於91年
    5 月10日寫下字據承認本項借款。嗣被告復遲延繳納本息，
    銀行乃聲請法院對原告核發支付命令，上揭二筆不動產於92
    年10月27日遭到法院查封，經兩次拍賣未果後，93年9月1日
    鈞院准土銀羅東分行扣押並收取債權人在台銀宜蘭分行之優
    惠存款，93年9月8日台銀宜蘭分行函原告，謂優惠存款已於
    93 年9月7日中途解約，並限於一個月內補足優存本金。原
    告乃土銀羅東分行協調，經清算，連同利息、滯納金等，共
    積欠土銀羅東分行5,272,618元，亦即除台銀宜蘭分行依法
    院命令解繳之金額外，原告尚須歸還70餘萬元予土銀羅東分
    行，才得結清對土銀羅東分行之債務，為此，原告為補足優
    存本金以及結清土銀的貸款，不得不再向配偶之兄弟姊妹們
    借款5,272,618元，因情事緊迫且金額又高，且前次所借的
    2,0 00,000元又尚未償還，原告只得對配偶之兄弟姊妹們承
    諾以優惠存款利率 (年利率百分之18 )支付利息，上開自93
    年9 月7日起之利息，在借款之前，被告即事先允諾由其給
    付予原告，再由原告償還給原告配偶之兄弟姊妹。
(四)為此，聲明請求判決：1、被告應給付原告2,000,000元及自
    民國91年6月1日起迄清償日止，按年利率百分之18計算之利
    息；2、被告應給付原告以2,000,000元為計算基礎，自民國
    92年6月1日起迄清償前項金額日止，按年利率百分之6計算
    之利息；3、被告應給付原告5,272,618元及自民國93年9月7
    日起迄清償日止，按年利率百分之18計算之利息。並陳明願
    供擔保，請准宣告假執行。
三、被告未於言詞辯論期日到場，亦未提出書狀作何聲明或陳述
    。
四、按當事人對於他造主張之事實，於言詞辯論時不爭執者，視
    同自認。但因他項陳述可認為爭執者，不在此限。當事人對
    於他造主張之事實，已於相當時期受合法之通知，而於言詞
    辯論期日不到場，亦未提出準備書狀爭執者，準用第一項之
    規定。民事訴訟法第 280條第1項、第3項規定甚明。本件原
    告主張之事實，業據提出被告書面承諾書二件、支票二紙、
    退票理由單一紙、本院92年10月28日宜院雅92執未字第5905
    號查封通知函一件、本院93年9月1日宜院生民執93執午字第
    3753號執行命令一件、臺灣銀行宜蘭分行93年9月8日宜蘭營
    字第09300060122 號函一件及優惠存款簿一件（均影本）為
    證，而原告聲請訊問之證人乙○○亦到庭證稱：「（問：被
    告與原告借公教存款週轉之情形你知道否？ )被告有跟原告
    借錢 200萬元，後來被告沒有還原告錢，原告有讓被告延期
    ，但被告還是沒有還原告。( 問：原告是否有向親戚朋友借
    錢回補優惠存款之款項？）有的。( 問：被告就原告向親友
    借款所支付的利息，被告是否承諾願意負擔？）有，但我不
    知道原告所支付給親戚朋友的利息。(問：被告是否於93 年
    9月間於證人家中寫下500餘萬元之借據並承諾以優惠存款之
    利率以計算借款利息？本項借款是否即為原告為清償因被告
    丙○○之故所積欠羅東土銀之房屋貸款0000000元？)是的，
    這 500餘萬元是原告代被告清償銀行的，被告有承諾要清償
    ，而且同意以年息百分之 18計息。(問: 當時被告有無說何
    時清償該借款？ )被告只有說到期會全數清償，後來被告也
    沒有還，也沒有支付利息。(問：該筆款項是否屬被告向原
    告所借取？)是的。」等語，核與原告主張，尚屬相符，且
    被告對於原告主張之事實，業已合法收受原告之起訴狀繕本
    及更正訴之聲明暨調查證據聲請狀繕本，有送達回證二紙在
    卷可稽，其於言詞辯論期日不到場，亦未提出準備書狀爭執
    ，依民事訴訟法第280條第3項準用同條第1項，視同自認，
    準此，應認原告之主張屬實。
五、按借用人應於約定期限內，返還與借用物種類、品質、數量
    相同之物，未定返還期限者，借用人得隨時返還，貸與人亦
    得定一個月以上之相當期限，催告返還，民法第 478條規定
    甚明。又消費借貸款之請求返還，貸與人對借用人起訴，起
    訴狀繕本送達借用人，自可認貸與人已對借用人為催告，且
    截至言詞辯論之日止，為時逾一個月以上，縱該消費借貸未
    定有返還期限，亦可認被貸與人之請求與民法第478條規定
    相符，最高法院亦著有70年台上字第2011號判例意旨可參。
    再者，債務人遲延給付者，債權人得請求其賠償因遲延而生
    之損害，民法第231條第1項亦定有明文。經查，原告貸與被
    告2,000,000元部分，被告承諾分期清償，最後還款日為91
    年11月30日，迄未清償，另原告貸予被告5,272,618元部分
    ，雖未約定清償期，惟原告起訴狀繕本業於95年10月5日送
    達被告，有送達證書一紙附卷可證，迄本件95年12月18日言
    詞辯論期日已逾一個月以上，依前揭判例意旨，自可認原告
    已對被告催告。從而，原告依消費借貸之法律關係，請求被
    告給付2,000,000元及5,272,618元暨分別自民國91年6月1日
    起及93年9月7日起均至清償日止，均按年利率百分之18計算
    之利息，為有理由，應予准許；其次，被告逾期未清償原告
    2,000,000元，原告需向他人借貸始能回補優惠存款之本金
    ，致受有利息之損害，則原告依債務不履行損害賠償之法律
    關係，請求被告給付以2,000,000元為計算基礎，自民國92
    年6月1日起迄清償上開2,000,000元之日止，按年利率百分
    之6計算之利息，亦屬有據，應併予准許。
六、假執行之宣告：
    原告陳明願供擔保，聲請宣告假執行，核無不合，爰酌定相
    當擔保金額准許之。
七、結論：原告之訴為有理由，依民事訴訟法第385條第1項前段
    、第78條，判決如主文。
中    華    民    國    95    年    12    月    29    日
                  臺灣宜蘭地方法院民事庭
                      法  官  楊麗秋
正本與原本無異
如對本判決上訴，須於判決送達後20日內提出上訴狀(須付繕本)
中    華    民    國    96    年    1    月    2     日
                      書記官  廖文章


司法院資訊處製作；財團法人民間司法改革基金會備份。
